【裁判字號】    92,交抗,972
【裁判日期】    921230
【裁判案由】    聲明異議
【裁判全文】
臺灣高等法院臺中分院刑事裁定                    九十二年度交抗字第九七二號
    抗  告  人
    即受處分人  甲○○
右列抗告人因違反道路交通管理處罰條例案件，不服臺灣台中地方法院中華民國九十
二年十月三十一日裁定（九十二年度交聲字第八五二號）提起抗告，本院裁定如左：
      主  文
原裁定撤銷，發回台灣台中地方法院。
      理  由
一、原裁定意旨略以：按汽車行駛於高速公路或設站管制之道路，而不遵管制之規定
    者，處汽車駕駛人新臺幣三千元以上六千元以下罰鍰。汽車駕駛人有前項情形，
    因而致人受傷者，吊扣其駕駛執照一年；致人重傷或死亡者，吊銷其駕駛執照；
    如有檢驗、鑑定或查證必要時，並得暫時扣留其車輛，其期間不得超過三個月。
    第一項關於高速公路之使用限制、禁止、行車規定及管理等事項之規則，由交通
    部會同內政部定之。又汽車駕駛人，行車速度，超過規定之最高時速，或低於規
    定之最低時速，或裝用測速雷達感應器者，處新臺幣一千二百元以上二千四百元
    以下罰鍰；其感應器沒入之。前項行為，如應歸責於汽車所有人者，並吊扣其汽
    車牌照一個月。再汽車駕駛人，駕駛汽車有違反本條例之行為，經交通勤務警察
    或依法令執行交通稽查任務人員制止時，不聽制止或拒絕停車接受稽查而逃逸者
    ，除按各該條規定處罰外，處新臺幣三千元以上六千元以下罰鍰。汽車駕駛人，
    駕駛汽車有左列情形之一，而本章各條無處罰之規定者，處新臺幣九百元以上一
    千八百元以下罰鍰：（一）不服從交通勤務警察或依法令執行交通指揮、稽查任
    務人員之指揮或稽查者。（二）不遵守公路或警察機關，依第五條規定所發布命
    令者。（三）不遵守道路交通標誌、標線、號誌之指示者。（四）計程車之停車
    上客，不遵守主管機關之規定者道路交通管理處罰條例第三十三條、第四十條及
    第六十條訂有明文。又按違反道路交通管理事件統一裁罰基準及處理細則第11條
    規定：行為人有本條例之情形者，應填製舉發違反道路交通管理事件通知單（以
    下簡稱通知單），並於被通知人欄予以勾記，其通知聯依下列規定辦理：（一）
    當場舉發者，應填記駕駛人或行為人姓名﹑性別﹑出生年月日﹑地址﹑身分證統
    一號碼及車主姓名、地址、車牌號碼﹑車輛種類。被查獲之駕駛人或行為人為受
    處分人時，應將該通知單填記後交付該行為人簽名或蓋章收受之；拒絕簽章者，
    並記明其事由，視為已收受。（二）受處分人非該當場被查獲之行為人或駕駛人
    時，除應填寫駕駛人或行為人資料外，並應填載查明受處分人資料，再交付被查
    獲之行為人代收。（三）逕行舉發者，應按已查明之資料填註車牌號碼、車輛種
    類、車主姓名或地址，並於通知單上方空白處加註逕行舉發之文字後，由舉發機
    關送達被通知人。查本件受處分人即異議人甲○○所有車牌號碼５Ｖ—４１８２
    號自用小客車，於九十二年五月十二日二十二時五十五分、五月二十六日十二時
    五十八分、五月二十八日十六時五分、六月十四日二十一時四分及六月二十四日
    零時五十分在永和市○○路與板南路口、台１４乙線５˙５公里處、國道四號５
    ˙１公里處、彰化市○○路與寶廓路口及頭份交流道東側引道，不遵守道路交通
    標線之指示、行車速度超過規定之最高時速二十公里以上、在高速公路超速行駛
    ，經警舉發之事實，有對違犯道路交通管理事件不符裁決聲明異議案件移送書內
    所附舉發違反道路交通管理事件通知單附卷可稽，而受處分人為上開車輛之所有
    人，亦為受處分人甲○○到庭自承屬實，則上述違規事實明確，復以交通部公路
    總局臺中區監理所中監自字第０９２００２９８２６號函說明，如該車已移轉所
    有權，未能過戶，須依規定辦理拒不過戶註銷手續以釐清權責，該車目前仍為登
    記為受處分人為車主，必須負責稅費及違規清理。從而原處分機關援引首揭規定
    所為之處分，於法並無不合。本件異議為無理由，應予駁回等語。
二、抗告意旨略以：車牌號碼５Ｖ—４１８２號自用小客車，抗告人已於民國九十一
    年十一月十一日典當於台中縣潭子鄉○○路○段二四四號永大當鋪，嗣因未及時
    贖回，而被流當，該違規行為並非抗告人之行為，有當票、名片及存證信函各一
    紙可證，又該車係以動產擔保交易附條件買賣之方式，向裕融企業股份有限公司
    購買，在價金未付清之前，該自用小客車仍屬出賣人即裕融公司所有，抗告人既
    無所有權，則如何依規定辦理拒不過戶註銷手續？從而違規行為既非抗告人所為
    ，所有權人亦非抗告人，則原裁定之認定，顯有可議之處，為此提起抗告，請求
    撤銷原裁定云云。
三、按依九十年五月三十日修正發布前之違反道路交通管理事件統一裁罰標準及處理
    細則第十一條第一項規定：「對於違反本條例之行為，應按其違反條款規定之受
    處罰對象，填製舉發違反道路交通管理事件通知單（以下簡稱通知單），並於被
    通知人欄予以勾記，其通知聯依下列規定辦理：當場舉發者，被查獲之行為人
    為受處分人時，駕駛人姓名欄，應註明其姓名後，交付該行為人簽名或蓋章收受
    之；拒絕簽章者，並記明其事由，視為已收受；受處分人非該當場被查獲之行為
    人時，除應填寫駕駛人資料外，並應填載查明之受處分人之姓名或名稱、地址、
    車牌號碼及車輛種類等資料，再交付被查獲之行為人代收。但經被查獲之行為人
    拒絕代收者，舉發機關應另行送達之。逕行舉發者，應按已查明之資料填註車
    牌號碼、車輛種類、車主姓名或名稱及地址，並於通知單上方空白處加註逕行舉
    發之文字後，由舉發機關送達被通知人。」；同細則第二十四條規定：「逕行舉
    發違反道路交通管理事件，經汽車所有人依通知單之應到案日期前到案，並告知
    違規駕駛人姓名、身分證統一編號及住址者，處罰機關應即另行通知違規駕駛人
    到案依法處理；逾應到案日期，處罰機關應依本條例第十五條第三項規定處罰該
    汽車所有人。」；同細則第四十四條第一項規定：「違反道路交通管理事件行為
    人，未依規定自動繳納罰鍰，或未依規定到案聽候裁決，處罰機關應於一個月內
    依標準表逕行裁決之。」因此，由上述規定可知，如係逕行舉發之情形，應按已
    查明之資料，由舉發機關送達被通知人即汽車所有人，再由汽車所有人依通知單
    之應到案日期前到案，並告知違規駕駛人之姓名等資料，處罰機關應另行通知違
    規駕駛人到案依法處理，逾應到案日期，處罰機關始得依上揭規定處罰該汽車所
    有人。換言之，對於違反道路交通管理處罰條例行為之處罰，原則上應處罰汽車
    駕駛人，而例外如有應可歸責於車輛所有人之情形下，始得處罰車輛所有人至明
    。經查，本件抗告人所有車牌號碼５Ｖ—４１８２號自用小客車，確實已於九十
    一年十一月十一日典當於台中縣潭子鄉○○路○段二四四號永大當鋪，且因未及
    時贖回，而被流當，有當票、名片及存證信函各一紙在卷可稽，是本件違規行為
    發生之時間，該車並非在抗告人之占有使用中，抗告人所稱本件違規行為非其所
    為，尚非無據。且抗告人雖係該違規車輛所有人，然本件違規如前所述，原則上
    係處罰車輛駕駛人，須在可歸責於車輛所有人之情形下，始可處罰車輛所有人，
    而抗告人於接獲舉發違反道路交通管理事件通知單後，已依規定於應到案日期前
    到案，並告知處罰機關該車移轉占有之事實，則本件究有無可歸責於車輛所有人
    即抗告人之情形，即有待查明。又該車係抗告人以動產擔保交易附條件買賣之方
    式，向裕融企業股份有限公司購買，在價金未付清之前，該自用小客車之所有權
    仍屬於出賣人即裕融企業股份有限公司所有，此一事實亦有台灣台中地方法院檢
    查署檢察官聲請簡易判決處刑書附卷可憑，據此，抗告人對該自用小客車僅得依
    約占有使用，而不得任意遷移或為其他處分，則抗告人如何依規定辦理拒不過戶
    註銷手續，亦有查明之必要，原審未再詳加調查，遽以駁回抗告人之異議，尚有
    未洽，抗告人抗告意旨據此指摘原裁定不當為有理由，應由本院將原裁定撤銷，
    發回原審法院另為適當之裁定。
四、據上論斷，應依刑事訴訟法第四百十三條前段，道路交通案件處理辦法第二十六
    條，裁定如主文。
中      華      民      國    九十二  年    十二      月      三十      日
                                    臺灣高等法院臺中分院刑事第三庭
                                          審判長法  官  陳  朱  貴
                                    法  官  廖  柏  基
                                                法  官  劉  連  星
右正本證明與原本無異。
不得再抗告。
                                                書記官  李  妍  嬅
中      華      民      國      九十二   年     十二      月    三十    日
                                                                        Ｉ


司法院資訊處製作；財團法人民間司法改革基金會備份。
